【裁判字號】    97,上易,381
【裁判日期】    970717
【裁判案由】    恐嚇取財
【裁判全文】
臺灣高等法院高雄分院刑事判決         97年度上易字第381號
上  訴  人  臺灣高雄地方法院檢察署檢察官
上  訴  人
即  被  告  甲○○（原名丙○○）
                    通訊地址台南縣永康市永康工業區○○路
上列上訴人因被告恐嚇取財案件，不服臺灣高雄地方法院96年度
易字第3786號中華民國97年4 月2 日第一審判決（起訴案號：臺
灣高雄地方法院檢察署96年度偵字第27724 號），提起上訴，本
院判決如下：
     主  文
上訴駁回。
     事  實
一、丙○○與乙○○係居住於同棟大樓之鄰居，丙○○得悉乙○
    ○位於高雄市○○街109 巷71號之建物其後方有增建之違章
    建築，認有機可趁，遂意圖為自己不法所有，並基於恐嚇取
    財之犯意，於民國96年9 月24日上午10時許，以公共電話撥
    打乙○○之0000000000號行動電話，稱有事找乙○○，雙方
    乃於同日15時許，在高雄市○○區○○路712 巷蔚藍海岸大
    樓1 樓之會議室碰面，丙○○對乙○○恫稱：你的房屋有增
    建，現在立委選舉要到了，你要拿20萬元出來給我擺平，不
    然我就要爆料，如果你能於96年9 月27日前將錢準備好，就
    可以將金額降為15萬元等語，致乙○○心生畏懼；嗣於同月
    26日丙○○再撥打電話與乙○○催促其準備金錢，乙○○遂
    依其指示，於同日下午9 時50分，準備新台幣（下同）11萬
    元前往高雄市○○區○○路712 巷蔚藍海岸大樓1 樓之會議
    室準備交付予丙○○，並報警處理，嗣於同日下午10時10分
    許，丙○○攜帶其所拍攝乙○○房屋違建之相片、光碟等資
    料，前往約定地點取款，於取款時，為警當場查獲而未得逞
    。
二、案經乙○○訴由高雄市政府警察局楠梓分局移送臺灣高雄地
    方法院檢察署檢察官偵查起訴。
    理  由
壹、證據能力部分：
一、按被告以外之人於審判外之陳述，雖不符前4 條之規定，而
    經當事人於審判程序同意作為證據，法院審酌該言詞陳述或
    書面陳述作成時之情況，認為適當者，亦得為證據。當事人
    、代理人或辯護人於法院調查證據時，知有第159 條第1 項
    不得為證據之情形，而未於言詞辯論終結前聲明異議，視為
    有前項之同意，刑事訴訟法第159條之5定有明文。
二、本件被告犯罪事實之證據方法，詳如起訴書所引之證據：(一)
    證人即告訴人乙○○於警詢、偵查中之指訴；(二)0000000000
    行動電話通聯紀錄；(三)贓証物認領保管單暨原審法院審理中
    所調取之高雄市政府工務局97年2 月19日高市工務建字第09
    70004743號函、中央健康保險局高屏分局97年2 月21日健保
    高醫字第0970004332號函、行政院國軍退除役官兵輔導委員
    會臺中榮民總醫院（下稱臺中榮總醫院）97年2 月25日中榮
    醫企字第0970002662號函、國軍左營醫院97年2 月22日醫左
    民診字第0970000491號函、高雄市政府工務局違章建築處理
    大隊97年3 月7 日高市工違隊二字第0970000663號函等被告
    以外之人於審判外陳述，檢察官同意列入證據方法，被告於
    法院調查證據時，知有刑事訴訟第159 條第1 項不得為證據
    之情形，而未於言詞辯論終結前聲明異議，是本院審酌該言
    詞陳述或書面陳述作成時之情況，且作成之形式均無瑕疵，
    復與待證事實具有關聯性等情況，均認為適當，自得採為證
    據。
貳、認定被告犯罪之證據及理由部分：
一、訊據被告丙○○固不否認曾向告訴人要錢，並有提到「立委
    選舉期間，不希望告訴人的違建被拆除或被爆料」等語，惟
    矢口否認上開恐嚇取財犯行，辯稱：伊係因為告訴人之房屋
    施工2 年，噪音、粉塵等造成伊精神莫大之折磨，所以向告
    訴人請求精神損害賠償，伊提出20萬元賠償之請求，但有說
    如告訴人願早點將此事解決，可以降低請求金額為15萬元，
    伊並無不法所有之意圖，亦無恐嚇告訴人，伊並不希望告訴
    人的房屋因被舉發而被拆除或被新聞媒體爆料，只是希望獲
    得賠償云云。
二、經查：
  (一)本件被告於前揭時、地，以將舉發違章建築為由，向告訴人
    索取金錢之事實，業據證人即告訴人乙○○於警詢、偵查及
    原審審理中具結證述明確（見偵卷第15頁至第16頁、原審卷
    第106 頁至第111 頁），復有告訴人乙○○所有0000000000
    號行動電話通聯紀錄、贓証物認領保管單、高雄市政府警察
    局楠梓分局96年9 月26日扣押筆錄、扣押物品目錄表及收據
    、扣案物品照片等在卷可稽（見警卷第14頁至第25頁），被
    告亦自承：向告訴人要求給付20萬元，協商時確有提到「立
    委選舉期間，不希望告訴人的違建被拆除或被新聞媒體爆料
    」等語（見原審卷第17頁），堪信其為真實。是本案所應審
    究者，係被告向告訴人索取金錢，主觀上是否具有不法所有
    意圖？其手段是否已達恐嚇之程度？
  (二)按刑法上之恐嚇取財罪，係以將來之惡害恫嚇被害人，使之
    交付財物，而所謂恐嚇行為之內容，並無限制，凡一切言語
    舉動，足以使他人心生畏懼者，均包含在內，只須對他人不
    利益為已足，非必為惡害，亦不限於不法之情事，縱使合法
    之情事，而足以使人心生畏怖者，亦均屬之。例如，以向稅
    捐機關檢舉逃稅，而勒索商家財物是。本件原審審理中，曾
    就96年9 月26日下午10時10分許，告訴人所錄製被告本件恐
    嚇取財之光碟內容，告訴人付款當時與被告間之對話，核與
    被告及辯護人提出之陳報譯文內容大致相同，此有原審97年
    3 月19日勘驗筆錄、97年2 月21日陳報狀在卷可憑（見原審
    卷第85頁至第88頁、第106 頁）。細觀當日付款之過程與前
    揭譯文內容，雖雙方語氣平靜、過程並無爭吵施暴情形而堪
    稱平和，內容亦未涉恐嚇字眼，惟其間告訴人不斷積極地與
    被告議價並希望被告能開立收據，被告一直強調：「阿沙力
    啦…你是大老闆…這樣你就安了啦！…那天就跟你講啦，我
    不會里里拉拉，乾乾淨淨，結束，這件事情就結束…我們在
    社會上都滾過一點時間，自己做這麼過份的話也不好（指：
    絕不會下次又再要一次）…」，顯見被告始終明白，告訴人
    一直很擔心房屋增建將遭舉發之事，佐以本件查獲當日，扣
    得被告當日攜帶其拍攝告訴人房屋違建照片、光碟等資料，
    以及被告自承確實有提到「立委選舉期間，不希望告訴人的
    違建被拆除或被新聞媒體爆料」等語，則衡情具一般智識客
    觀理性之人，聽到他人對自己如此表示，又提出相關照片資
    料，必然會產生一定之理解，亦即若不依對方之意給付錢財
    ，將遭檢舉有違章建築而恐將被主管機關拆除。是縱然對方
    語氣平順，亦足令生畏怖之心。況且，若被告本意確係在請
    求精神賠償，則談判時，所提出之佐證，應係相關其如何受
    精神折磨而受精神上痛苦，及就醫之相關醫院診所醫療文件
    ，而非違建照片。是被告以原審勘驗光碟內容語氣平順，純
    粹出於好意，不想告訴人的房子被拆除等語，認被告並無恐
    嚇事實，亦無足採。
  (三)雖被告辯稱：伊之病歷於94年初榮總都沒有頭痛的毛病，一
    直到94年5 月開始才有，後來因為我暈眩跌倒必須看骨科及
    作病理檢驗，身心確遭受折磨痛苦不堪，始向告訴人請求賠
    償等語（見原審卷第122 頁），並舉其自94年5 月21日至95
    年12月19日間就診情形表附卷為證（見原審卷第25頁）。惟
    查，經原審調取被告於臺中榮民總醫院、國軍左營醫院就診
    之病歷資料，被告確實於94年5 月21日之後，有多次因頭痛
    前往就診之紀錄，有臺中榮民總醫院97年2 月25日中榮醫企
    字第0970002662號函、國軍左營醫院97年2 月22日醫左民診
    字第0970000491號函在卷可稽（見原審卷第64頁至第84頁）
    。而本件告訴人施工之期間，其合法施工部分，係自申請變
    更設計核准之94年3 月14日起至94年7 月8 日完工並申請核
    發使用執照，此有高雄市政府工務局97年2 月19日高市工務
    建字第0970004743號函在卷為憑（見原審卷第55頁），增建
    部分，則自核發建築使用執照後開始，直至95年12月底全部
    完工，為被告所自承（見原審卷第120 頁）。本院復詳參前
    揭臺中榮民總醫院函，被告於93年6 月7 日即曾因頭痛而前
    往急診，且該日就診病歷摘要上病史欄第2 行並明確記載：
    「THE SAME CONDITION OCURRED BEFORE,RELATED TO ANXIE
    TY AND MOOD TRAUMA」等內容，顯示被告在93年6 月7 日就
    診前，即曾因焦慮、憂鬱等原因出現頭痛症狀之病史，此有
    前揭臺中榮民總醫院急診室出院病歷摘要可參（見原審卷第
    65頁）；而國軍左營總醫院函覆內容，亦表示被告除因咳嗽
    、支氣管炎、肺炎、眼睛左眼瞼閉合不全併中央表淺性點性
    角膜炎曾至該院就醫外，亦因高血壓及高血脂病史至該院門
    診追蹤，此亦有前揭函文可稽（見原審卷第71頁），顯見被
    告早於94年以前，以及前往國軍左營總醫院就診前（94年8
    月前），即有頭痛、高血壓、高血脂等病史在身，並因而持
    續看診，復與前揭告訴人之施工期間比對參照，足認被告前
    揭所辯其因告訴人施工，才自94年5 月間開始有頭痛之毛病
    等語，與事實不符。從而，被告既早有頭痛等宿疾，自不能
    以其後告訴人施工（不論其合法或非法），與其頭痛等宿疾
    間有何因果關係，尚難遽認被告之行為，主觀上係為請求損
    害賠償而無不法所有之意圖。況且被告自承：係在本件96年
    9 月份打電話給告訴人時，才提到要精神賠償之事，之前未
    曾提起過；是因伊有另案被起訴，直到（96年）4 月宣判，
    才有時間、精力處理這件事情，到中秋節認為大家都有空所
    以才找他談一談等語（見原審卷第120 頁、第122 頁）。衡
    情，被告若確係因告訴人施工而遭受精神上之痛苦，則何以
    施工期間均不提起求償，卻待施工完畢，噪音等原因不存在
    後，又拖到隔年9 月份，才以精神受折磨痛苦不堪為由，向
    告訴人求償？縱然被告當時尚有另案被訴，惟司法程序之進
    行，並非終日為之，且被告係無業（見警卷第1 頁），當時
    尚在精神極為痛苦情形下，竟仍忍受至另案宣判後，又過了
    約5 個月（4 月至9 月）之久，才向告訴人請求，亦均顯與
    常情不符。況證人即告訴人乙○○在原審中亦證稱：被告並
    未曾提起要精神賠償這件事等語，是被告所為上開辯解，顯
    係事後卸責之詞，諉無足採。
  (四)又被告在原審曾以被告主觀上確實具有請求精神賠償之意思
    ，請求傳訊證人金澄亞到庭結證稱：有一天，告訴人哥哥之
    朋友打電話請伊幫忙協調，伊問被告，被告就說告訴人蓋房
    子吵的受不了，希望告訴人能提供一些精神補助，也有講到
    立委選舉等事情，後來被告說要自己去跟告訴人談，伊就沒
    有參與了等語（見原審卷第112 頁至第114 頁），惟觀乎被
    告已自承其確有提到立委選舉期間，不希望違建被拆除或被
    爆料等之事，且關於精神賠償請求乙節，也是在96年9 月間
    本件被告打電話向其索取錢財時所提到，之前未曾提過等情
    業如前述，從而，本件證人金澄亞所為之上開證述，尚無從
    採為被告有利之認定。另被告請求傳喚證人即蔚藍海岸大廈
    管理委員會總幹事吳金火，以證明告訴人係因管理費繳交問
    題而挾怨報復云云，惟告訴人乙○○之證述係屬實而可採，
    已經本院認定敘明如前，是已無再傳喚證人吳金火到庭作證
    之必要，併予敘明。
  (五)綜上，被告主觀上確有不法所有之意圖，並以將舉發違建等
    ，致告訴人因恐其違章建物遭拆除而心生畏怖之恐嚇手段向
    告訴人索取錢財，堪以認定，本件事證明確，被告之犯行明
    確堪認定。
三、按刑法第346 條第1 項所謂之「恐嚇」，凡一切之言語、舉
    動足以使人生畏懼心者，均包含在內，而該言語或舉動是否
    足以使他人生畏怖心，應依社會一般觀念衡量之，如行為人
    之言語、舉動，依社會一般觀念，均認係惡害之通知，而足
    以使人生畏佈心者均屬之，此觀最高法院22年上字第1310號
    判例意旨、同院84年台上字第813 號判決意旨即明，是行為
    人苟已足使對方理解其意義之所在，並足以影響其意思之決
    定與行動自由者均屬之；又其既遂、未遂之區別，以使人交
    付之所有物有無交付，即犯人是否得財為標準，如已實行恐
    嚇尚未得財，即被捕獲，自係著手於犯罪之實行而不遂，應
    論以恐嚇未遂之罪，亦有22年非第112 號判例可參。是本件
    核被告所為，係犯刑法第346 條第3 項、第1 項之恐嚇取財
    未遂罪，其尚未取得任何財物，為未遂犯，爰依刑法第25條
    第2項之規定，減輕其刑。
四、原審因依刑法第346 條第3 項、第1 項之規定，並審酌被告
    以舉發拆除違建為由向告訴人索取錢財，此種不正當之方法
    ，對告訴人之身心已造成相當程度之威嚇效果，且被告犯罪
    後矢口否認犯行之態度，及被告係政治作戰學校政治系畢業
    （見警卷第1 頁），智識程度高，暨其犯罪之手段、動機、
    目的，而被害人並未因此受有財產上實質之損害等一切情狀
    ，量處被告有期徒刑6 月，併諭知易科罰金之折算標準。本
    院認原判決認事用法均無違誤，量刑亦稱妥當。檢察官上訴
    指摘原判決量刑太輕，被告上訴則仍執前詞，矢口否認犯罪
    ，均不足取，上訴均為無理由，應予駁回。
據上論斷，應依刑事訴訟法第368條，判決如主文。
本案經檢察官孫小玲到庭執行職務。
中    華    民    國    97    年    7     月    17    日
                刑事第一庭  審判長法  官  郭雅美
                                  法  官  張意聰
                                  法  官  莊崑山
以上正本證明與原本無異。
本判決不得上訴。
中    華    民    國    97    年    7     月    17    日
                                  書記官  葉淑華
附錄本案論罪科刑法條全文：
中華民國刑法第346條
意圖為自己或第三人不法之所有，以恐嚇使人將本人或第三人之
物交付者，處6 月以上5 年以下有期徒刑，得併科1 千元以下罰
金。
以前項方法得財產上不法之利益，或使第三人得之者，亦同。
前二項之未遂犯罰之。


司法院資訊處製作；財團法人民間司法改革基金會備份。
